【裁判字號】    97,上訴,1461
【裁判日期】    970820
【裁判案由】    傷害致死
【裁判全文】
臺灣高等法院臺中分院刑事判決        97年度上訴字第1461號
上  訴  人  臺灣臺中地方法院檢察署檢察官
被      告  乙○○
選任辯護人  楊佳勳律師
            張崇哲律師
上列上訴人因被告傷害致死案件，不服臺灣臺中地方法院96年度
訴字第4442號中華民國97年5月8日第一審判決（起訴案號：臺灣
臺中地方法院檢察署96年度偵字第20777號)，提起上訴，本院判
決如下：
    主    文
原判決撤銷。
乙○○犯傷害致人於死罪，處有期徒刑捌年。
    犯罪事實
一、乙○○為丙○○○之子，而丙○○○與黃建鴻係男女朋友關
    係，然因黃建鴻係有妻室之人，乙○○遂對黃建鴻日漸產生
    嫌隙，而欲搬離其與丙○○○位在台中縣神岡鄉○○村○○
    路97號之住處。乙○○於民國96年8月25日下午4時30分許，
    下班回到上址住處欲整理房間時，因發現自己的房間（下稱
    第一房間）內地板上髒亂不堪，煙蒂、紙屑散置一地，並在
    自己之棉被上，見有精液、陰毛等污穢物，一時直覺便係黃
    建鴻所為。乙○○心中怒氣油然而生，遂將房間內之煙蒂、
    紙屑連同沾有污穢物之棉被打包，裝在垃圾袋內，持至外面
    丟棄。嗣於當日晚上 8時許，乙○○正與其舅舅張在上址
    客廳飲酒並向張抱怨黃建鴻與丙○○○之事時，適黃建鴻
    前來欲找丙○○○喝酒，乙○○見狀，不置可否，亦未搭理
    黃建鴻，自顧地飲酒直至當日晚上 9時許，便回第一房間睡
    覺。待丙○○○與黃建鴻 2人於當日晚間，在上址及外面之
    便利商店陸續飲酒，直至隔日（即96年8月26日）凌晨1時許
    ，丙○○○與黃建鴻帶著醉意回到上址後，黃建鴻便逕自進
    入乙○○之隔壁房間（下稱第二房間）休息，丙○○○亦獨
    自走到上址最後方之房間休息。然因黃建鴻酒後在房間內大
    聲吵鬧，將乙○○吵醒，乙○○遂走出房間，欲前去制止黃
    建鴻。乙○○一出房間，見黃建鴻站在第二房間的電腦旁邊
    ，一時心生不滿，便向黃建鴻稱：「不要那麼大聲，我要睡
    覺」等語。未料，黃建鴻聽到該語，亦被激怒，遂回稱：「
    你就出去睡就好了」及以「幹你娘、死囝仔」等語辱罵乙○
    ○，並作勢要躺回床上。乙○○見狀愈發惱怒，雖僅意在毆
    打傷害黃建鴻以為教訓，主觀上未預見會造成黃建鴻死亡之
    結果，惟在客觀上，可預見胸部為人體心臟、肺臟等維生臟
    器之所在，如以拳頭重擊數下，將可能導致心臟、肺臟受有
    傷害，進而造成傷重死亡之結果，竟仍基於傷害人身體之犯
    意，走到黃建鴻之身旁，以拳頭毆打黃建鴻之顏面，並使黃
    建鴻因而頭部撞擊電腦螢幕等物且倒臥在地，致頭頂部受有
    長約9.5公分之撕裂傷及右前額受有6X3.5公分之皮下出血等
    傷害（非引發死亡之原因），而乙○○又再趁勢以右腳踹踢
    黃建鴻之下半身，接著並以右拳重捶黃建鴻之左胸數拳，造
    成黃建鴻左肺下葉有局部之出血傷，心臟上方後側的左心房
    近肺靜脈有 2處撕裂傷，傷口周圍組織亦呈局部的外傷出血
    反應，致心包囊腔內出血。乙○○於毆打黃建鴻後，因黃建
    鴻已呈疲軟狀態，遂返回其房間繼續睡覺，然黃建鴻因傷勢
    過重而不斷呻吟，乙○○仍被吵得無法休息，便於96年8月2
    6日凌晨2時30分許，騎乘機車外出。嗣丙○○○聽聞乙○○
    之機車聲響，便從其房間出來察看，驚覺乙○○與黃建鴻之
    打鬥痕跡，並發現在第一房間、第二房間及房間門口均有血
    跡，且黃建鴻似已無生命跡象。正待丙○○○欲找人幫忙時
    ，適張回到該處，張見狀，便趕緊報警及通知救護車，
    然黃建鴻已因心包囊腔內出血，而心包囊壁則完整無破損，
    形成血液堆積，填塞在心臟活動的空腔內，造成心臟收縮後
    無法擴張，進而導致心臟停止跳動，於到達醫院前即因心包
    囊填塞而死亡。乙○○則在警方策動下，始於96年 8月27日
    凌晨0時15分許前往台中縣神岡鄉社口派出所投案。
二、案經黃建鴻之配偶丁○○告訴及臺中縣警察局豐原分局報請
    臺灣臺中地方法院檢察署檢察官偵查起訴。
    理    由
一、證據能力方面：
  (一)本件如後所引用證人之警詢證言固屬被告以外之人於審判
      外之陳述，然本案當事人於本院調查證據時，就該等證言
      之證據能力並未聲明異議，依刑事訴訟法第159條之5第 2
      項規定，視為有同條第 1項之同意，且本院審酌上開警詢
      筆錄作成時之情況，並無證明力過低或違法取得之情形，
      且屬證明犯罪事實所必要，以之為證據，應屬適當，依刑
      事訴訟法第159條之5第 2項規定，均有證據能力，自得作
      為證據。
  (二)本案如後所援用證人於偵查中經具結之證言，按卷內資料
      查無顯不可信之情形，依刑事訴訟法第159條之1第 2項規
      定，亦認有證據能力，當得作為證據。
二、訊據被告乙○○對於上開犯罪事實坦承不諱，核與證人張
    、林美珍、張文隆、張有、潘碧惠、劉修宏、劉素卿分別於
    警詢及偵查中就案發前被告與被害人黃建鴻間之互動及被告
    對黃建鴻有所不滿等情形所證述之情節大致相符，並有現場
    照片附於警卷及相驗卷可稽。而被害人黃建鴻確係因左胸部
    遭毆打，致其胸部左外側內面有大面積之外傷，並造成左肺
    下葉有局部之出血傷，心臟上方後側的左心房近肺靜脈有 2
    處撕裂傷，傷口周圍組織亦呈局部的外傷出血反應，致心包
    囊腔內出血，而心包囊壁則完整無破損，形成血液堆積，填
    塞在心臟活動的空腔內，造成心臟收縮後無法擴張，進而導
    致心臟停止跳動，因心包囊填塞而死亡等情，亦經臺灣臺中
    地方法院檢察署檢察官督同檢驗員、法醫師相驗及解剖並鑑
    定死因屬實，製有相驗筆錄、解剖筆錄、相驗屍體證明書、
    解剖鑑定報告書各 1份附於相驗卷可按。本件被告僅因黃建
    鴻係有妻室之人，竟與其母丙○○○交往，復發現自己房間
    內地板上髒亂不堪，煙蒂、紙屑散置一地，且棉被上有精液
    、陰毛等污穢物，直覺係黃建鴻所為，因而對黃建鴻心生不
    滿，再加以黃建鴻半夜酒後吵鬧，將其吵醒，更生惱怒而動
    手傷害黃建鴻，衡情被告主觀上應僅在傷害教訓黃建鴻，而
    無使黃建鴻喪失生命之故意，惟依一般人之知識經驗，胸部
    為人體心臟、肺臟等維生臟器之所在，如以拳頭重擊數下，
    將可能導致心臟、肺臟受有傷害，進而造成傷重死亡之結果
    ，當屬客觀上可得預見，則被告就傷害而致黃建鴻死亡之加
    重結果，自應負責。是被告之自白核與事實相符，其傷害致
    人於死之犯罪事證已臻明確，犯行洵堪認定，應依法論罪科
    刑。
三、核被告乙○○所為，係犯刑法第277條第2項前段之傷害致人
    於死罪。被告過去雖有精神科就醫史，且於86年間經行政院
    國軍退除役官兵輔導委員會臺中榮民總醫院診斷為疑似精神
    分裂症、或疑似藥物引起的幻覺，此有該院97年 1月21日中
    榮醫企字第0970001148號函附被告病歷資料影本4張可參(見
    原審卷第66至70頁），惟經本院送請行政院衛生署草屯療養
    院鑑定被告於行為時之精神狀況結果認：「塗員過去曾有短
    暫精神科就醫史，診斷未明，最後一次門診追蹤為89年，之
    後塗員精神症狀改善，94年起塗員可返回工作。塗員在情緒
    上易壓抑容忍‧‧‧案發時因死者黃員發出聲響吵醒塗員，
    塗員心生不滿加上過去積怨所致，動手打黃員，隨後自行騎
    機車離去，對於案情發生過程可清楚描述，無精神症狀干擾
    或記憶力下降現象，判斷當時塗員雖有飲酒，其程度應未達
    到明顯影響其認知判斷能力以及運動協調功能，故其於本案
    犯罪行為時之精神狀態未達因其精神障礙或其他心智缺陷，
    而致不能辨識其行為違法或欠缺依其辨識而行為之能力」，
    有該院97年3月20日草療精字第2341號函附精神鑑定報告書1
    份在卷可憑（見原審卷第112至114頁）。故被告為本件犯罪
    行為時之精神狀態，並無「因精神障礙或其他心智缺陷，致
    不能辨識其行為違法或欠缺依其辨識而行為之能力」「辨識
    行為違法或依其辨識而行為之能力，顯著減低」等情形，自
    無從依刑法第19條第1項規定免除刑事責任或依同法條第2項
    規定減輕刑事責任。
四、原審就被告之犯行予以論罪科刑，固非無見。惟量刑之輕重
    ，雖屬事實審法院得依職權自由裁量之事項，然仍應受比例
    原則及公平原則之限制，否則其判決即非適法。刑事審判旨
    在實現刑罰權分配的正義，故法院對有罪被告之科刑，應符
    合罪刑相當之原則，使輕重得宜，罰當其罪，以契合社會之
    法律感情。本件被告所為造成被害人黃建鴻喪失生命，侵害
    法益鉅大，復尚未與被害人家屬和解，賠償損害，加深被害
    人家屬失去至親之委屈，原審僅量處接近法定最低度刑之有
    期徒刑7月2月，與罪刑相當原則及比例原則、公平原則之本
    旨有違，核屬過輕。檢察官上訴意旨指摘原審判決有量刑過
    輕之不當，既有理由，應由本院將原判決撤銷改判。爰審酌
    被告之素行（參卷附臺灣高等法院被告前案紀錄表）、高中
    肄業之智識程度、職業為工及經濟小康之生活狀況（見警詢
    筆錄之受詢問人資料），其僅因對黃建鴻之言行不滿，即出
    拳重捶黃建鴻之左胸，造成黃建鴻之左肺下葉有局部出血傷
    、心臟上方後側的左心房近肺靜脈有 2處撕裂傷，致心包囊
    腔內出血，形成血液堆積，填塞在心臟活動的空腔內，心臟
    收縮後無法擴張，進而導致心臟停止跳動，因心包囊填塞而
    死亡，所生損害甚大，雖被告屬一時失慮鑄成大錯，且犯後
    能坦承犯行，但尚未與被害人家屬達成和解並賠償損害等一
    切情狀，量處如主文第2項所示之刑，以示懲儆。
五、據上論斷，應依刑事訴訟法第369條第 1項前段、第364條、
    第299條第1項前段，刑法277條第2項前段，判決如主文。
本案經檢察官甲○○到庭執行職務。
中    華    民    國    97    年    8     月    20    日
            刑事第六庭    審判長法  官  李  文  雄
                                法  官  林  靜  芬
                                法  官  張  恩  賜
以上正本證明與原本無異。
如不服本判決應於收受本判決後10日內向本院提出上訴書狀，其
未敘述上訴理由者，並得於提起上訴後10日內向本院補提理由書
狀（均須按他造當事人之人數附繕本）「切勿逕送上級法院」。
                                書記官  陳  如  慧
中    華    民    國    97    年    8     月    20    日
附錄論罪科刑法條
刑法第277條：
傷害人之身體或健康者，處三年以下有期徒刑、拘役或一千元以
下罰金。
犯前項之罪因而致人於死者，處無期徒刑或七年以上有期徒刑；
致重傷者，處三年以上十年以下有期徒刑。


司法院資訊處製作；財團法人民間司法改革基金會備份。
